【裁判字號】    88,再更(一),4
【裁判日期】    891107
【裁判案由】    租佃爭議
【裁判全文】
臺灣高等法院臺南分院民事判決  八十八年度再更(一)字第四號   Ｋ
      再審  原告  丙  ○  ○
      訴訟代理人  蕭  世  芳  律師
      複代  理人  蕭  敦  仁  律師
      再審  被告  甲  ○  ○  .
                  丁  ○  ○  .
      右  一  人
      訴訟代理人  乙○○○    .
右當事人間請求租佃爭議事件，再審原告對於中華民國八十六年九月八日本院八十六
年度上字第二七八號、八十七年四月十六日最高法院八十七年度台上字第八五六號確
定裁定提起再審，判決後，經最高法院第一次發回更審，本院判決如左：
      主      文
再審之訴駁回。
再審及發回前第三審訴訟費用由再審原告負擔。
      事      實
甲、再審原告方面：
 一、聲明：求為判決：
（一）本院八十六年度上字第二七八號確定民事判決及最高法院八十七年度台上字第
      八五六號確定民事裁定均廢棄。
（二）再審被告之上訴駁回。
 二、陳述：
（一）再審被告甲○○、丁○○等分別向再審原告丙○○承租其所有而座落雲林縣二
      崙鄉第一一二六號、田、面積為○．四四三三公頃（以下簡稱系爭一土地）及
      同段第一一二六一號、田、面積為○．一四一七公頃之土地（以下簡稱系爭二
      土地），並約定每年分二期繳納租金；竟自民國（下同）五十年起至八十年止
      ，每年均繳納或提存一期租金，而積欠第二期租金三十四年，即相當於十七年
      租金；嗣經再審原告以虎尾一支郵局八十五年七月十一日第七十七、第七十八
      號存證信函分別催告再審被告甲○○、丁○○：「依規定每年應繳交本人兩期
      租金每期各九四三及三一三台斤稻谷，但台端自民國五十年始每年繳交本人之
      租約僅一期已違反內政部公告之耕地租約相關規定，望台端收到本文後兩個星
      期內繳清上述積欠租金至民國八十四年，否則依法律途徑解決」等語；因再審
      被告等逾期未繳乃依法聲請調解調處，並聲明終止租約，收回系爭田地。旋因
      調解、調處不成立，案移雲林地方法院，而由該院以八十六年度重訴字第十八
      號租佃爭議事件審理，並經原審法院認再審被告確曾欠繳二年以上租金經限期
      催告未繳，而判令再審被告等分別交還系爭田地；惟再審被告提起上訴後，鈞
      院八十六年度上字第二七八號判決及最高法院八十七年度台上字第八五六號民
      事裁定誤認僅繳或提存一期，即可印證已繳二期，而為再審原告敗訴之判決確
      定。
（二）按當事人主張有利於己之事實者，就其事實有舉證之責任，民事訴訟法第二百
      七十七條定有明文，另最高法院二十八年上字第一九二○號判例亦謂：請求履
      行債務之訴，原告就其所主張債權發生原因之事實，固有舉證之責任，若被告
      自認此項事實而主張該債權已因清償而消滅，則清償之事實，應由被告負舉證
      之責任，此觀民事訴訟法第二百七十七條之規定自明等語。本件兩造間就系爭
      地租約定每年分兩期，每期再審被告甲○○應繳九百四十三台斤，再審被告丁
      ○○應繳三百十三台斤稻谷，有該租約書可稽，復為兩造不爭執之事實；再審
      被告等自五十年起至八十四年止，除再審原告承認收取及再審被告提存清償部
      分外，尚欠十七年租金，已如前述。顯見再審原告本於上開規定及判例，訴請
      再審被告等交還系爭土地之適法。惟鈞院八十六年度上字第二七八號及最高法
      院八十七年度台上字第八五六號確定民事判決及裁定卻忽略上情，徒依再審被
      告曾每年支付及提存一期租金之事實，推測已完納二期租金，顯有不適用法規
      ，並顯然影響裁判之違法錯誤之違法。
（三）又原確定判決採證、認事及用法均有違法之錯誤，蓋：(1)按當事人對於他造主
      張之事實於言詞辯論時不爭執者，視同自認，民事訴訟法第二百八十條第一項
      定有明文；再審原告於八十六年三月六日在第一審言詞辯論時主張：「我沒有
      接到換約通知，我從民國五十年起，每年都只收一期租金如果我有去續約，會
      簽名蓋章」等語，對之，再審被告等及其訴訟代理人均表示沒意見（默認）。
      又提出八十六年續約通知正本核與影本無訛發還；在在足窺再審原告始終未獲
      合法換約通知及每年僅付一期租金與再審原告，則計至八十四年已積欠二年以
      上租金，當見再審原告限期催繳及終止租約之成效。(2)雲林縣二崙鄉公所職員
      廖甲熙在第一審結證稱：「七十三年以前有否通知續約我不清楚，‧‧最近二
      期都有通知續約，但原告有否收到我不知道，‧‧‧前二期原告都未到公所表
      示意見」，並不能證明租約屆期，二崙鄉公所確已合法通知再審原告續訂租約
      之一斑，亦不能以再審原告未催租，即推測再審被告已完納租金。矧證人葉清
      貴之證言，事隔二十幾年，依論理、經驗法則，當記憶模糊，惟竟能如數家珍
      ，殊違常情，難辭偏頗不實之嫌，不足採信。(3)尤其雲林地方法院提存所五十
      五年度存字第一八七號提存租金領取人，雖載為：「丙○○」領取，惟除其中
      一次為再審原告所親領外，餘均非再審原告所親領；倘蒙比對簽字不難剖白，
      當見再審原告尚未領取五十年起至五十八年之第一期提存租金。
（四）民事訴訟法第四百九十六條第一項第一款所謂適用法規顯有錯誤者，係指確定
      判決所適用之法規顯然不合於法律規定或與司法院現尚有效及大法官會議之解
      釋或本院尚有效之判例顯然違反者而言，並不包括消極的不適用法規之情形在
      內。此觀該條款文義，並參照同法第四百六十八條將判決不適用法規與適用不
      當二者並舉之規定自明，依此見解，當事人對於消極的不適用法規之確定裁判
      ，即無從依再審程序請求救濟。查判決適用法規顯有錯誤，係指應適用之法規
      未予適用，不應適用之法規誤予適用者而言。民事訴訟法第四百九十六條第一
      項第一款，原係參照有關民事訴訟法第三審上訴理由及刑事訴訟法非常上訴之
      規定所增設，以貫徹憲法保障人民權益之本旨，按民事第三審上訴及刑事非常
      上訴，係以判決或確定判決違背法令為其理由，而違背法令則兼指判決不適用
      法規及適用不當而言；從而上開條款所定適用法規顯有錯誤，除適用法規不當
      外，並應包含消極的不適用法規之情形在內，惟確定判決有消極的不適用法規
      ，須於裁判之結果顯有影響者，當事人為其利益，始得依上開條款請求救濟，
      徜判決不適用法規而與裁判之結果顯無影響者，即無保護之必要，自不得據為
      再審理由。綜上所述，確定判決消極的不適用法規，顯然影響裁判者，自屬民
      事訴訟法第四百九十六條第一項第一款所定適用法規顯有錯誤之範圍，應許當
      事人對之提起再審之訴，以貫徹憲法保障人民權益之本旨（參照司法院釋字第
      一七七號大法官解釋）。鈞院八十六年度上字第二七八號及最高法院八十七年
      度台上字第八五六號兩造間租佃爭議事件民事判決，有消極的不適用民事訴訟
      法第二百七十七條、同法第二百八十條第一項規定及最高法院二十八年上字第
      一九二○號判例之事實，業經再審原告於準備書狀申述理由，足窺本件再審原
      告提起再審之訴，以事救濟之合法性。
（五）另兩造間就系爭土地租賃契約已約定：再審被告甲○○承租系爭一一二六號地
      ○‧四四三三公頃，每年應繳租谷一．八八六台斤，再審被告丁○○承租系爭
      一一二六一號地○．一四七一公頃，每年應繳租谷六一六台斤，各分上下二期
      ，各繳一半分別為甲○○九四三台斤及丁○○三一三台斤，除有該租約書附卷
      可參外；近發見雲林縣二崙鄉耕地租約登記簿亦記載：再審被告甲○○就所承
      租系爭一一二六號地，每年應分二期，各付租谷九四三台斤，再審被告丁○○
      每年應分二期，各付租谷三一三台斤等語，猶可證實。再審被告等聲請傳訊證
      人廖等於鈞院八十八年十二月十五日復具結證稱：民國六十年至七十年間代理
      出租人（再審原告之父廖飛魚）收取再審被告等二人繳納之租谷，每年約收一
      千二百多台斤稻谷，即僅收半年份租谷，上期甲○○九四三台斤，丁○○三一
      三台斤，共一二五六台斤稻谷等情；可見再審被告等自始即每年僅繳上期份，
      積欠下期份租谷。至其原委乃因同宗掬於親族情懷，未正式函催而已，殊不能
      因之推測每年已完納租谷。則再審原告執以限期催告完納，因再審被告拒付，
      而終止租約，訴請收回耕地，洵無不合。
（六）茲因發見未經斟酌或得使用之證據，即上開廖等具結之證言，足資證明再審被
      告等每年僅繳半年租金；徜蒙斟酌，可證再審被告等歷年積欠租金之事實及再
      審原告依法限期催告終止租約之適法；揆之民事訴訟法第四百九十六條第一項
      第十三款規定，尤見再審理由之充足及再審原告訴請判決如起訴聲明之合情、
      合理、合法。
 三、證據：提出雲林縣二崙鄉耕地租約登記簿影本二份、廖等證人筆錄節本影本一
     份、雲林縣二崙鄉公所核定承租人續定租約通知書影本二紙、雲林縣私有耕地
     租約內容更正附表共四紙及雲林縣私有耕地租約影本二份為證。
乙、再審被告等方面：
 一、聲明：均求為判決：如主文所示。
 二、陳述：
     我們確實都有繳納租金，且將五十六至五十八年之租金提存於法院，因此原確
     定判決才會判決我們勝訴，再審原告提起再審之訴並無理由。
      理      由
一、本件再審原告起訴主張：再審被告等分別承租再審原告丙○○所有系爭一、二之
    土地，並約定每年分二期繳納租金；惟渠等竟自五十年起至八十年止，每年均繳
    納或提存一期租金，而積欠每年第二期租金三十四年，即相當於十七年租金；嗣
    經再審原告以虎尾一支郵局存證信函分別催告再審被告等：「依規定每年應繳交
    本人兩期租金每期各九四三及三一三台斤稻谷，但台端自民國五十年始每年繳交
    本人之租約僅一期已違反內政部公告之耕地租約相關規定，望台端收到本文後兩
    個星期內繳清上述積欠租金至民國八十四年，否則依法律途徑解決」等語；因再
    審被告等逾期未繳乃依法聲請調解調處，並聲明終止租約，收回系爭田地。旋因
    調解、調處不成立，案移雲林地方法院，而由該院以八十六年度重訴字第十八號
    租佃爭議事件審理，並經原審法院認再審被告確曾欠繳二年以上租金經限期催告
    未繳，而判令再審被告等分別交還系爭田地；惟再審被告提起上訴後，鈞院八十
    六年度上字第二七八號判決及最高法院八十七年度台上字第八五六號民事裁定誤
    認僅繳或提存一期，即可印證已繳二期，而為再審原告敗訴之判決確定。然因兩
    造間就系爭土地約定每年分兩期，每期再審被告甲○○應繳九百四十三台斤，再
    審被告丁○○應繳三百十三台斤稻谷，有該租約書可稽，復為兩造不爭執之事實
    ；再審被告等自五十年起至八十四年止，除再審原告承認收取及再審被告提存清
    償部分外，尚欠十七年租金；惟鈞院八十六年度上字第二七八號及最高法院八十
    七年度台上字第八五六號確定民事判決及裁定卻忽略上情，徒依再審被告曾每年
    支付及提存一期租金之事實，推測已完納二期租金，顯有不適用法規，並顯然影
    響裁判之違法錯誤之違法。又再審原告於八十六年三月六日在第一審言詞辯論時
    主張：「我沒有接到換約通知，我從民國五十年起，每年都只收一期租金如果我
    有去續約，會簽名蓋章」等語，對之，再審被告等及其訴訟代理人均表示沒意見
    （默認）。又提出八十六年續約通知正本核與影本無訛發還；在在足窺再審原告
    始終未獲合法換約通知及每年僅付一期租金與再審原告；況雲林縣二崙鄉公所職
    員廖甲熙在第一審已證稱：「七十三年以前有否通知續約我不清楚，‧‧最近二
    期都有通知續約，但原告有否收到我不知道，‧‧‧前二期原告都未到公所表示
    意見」，並不能證明租約屆期，二崙鄉公所確已合法通知再審原告續訂租約之一
    斑。顯見鈞院八十六年度上字第二七八號及最高法院八十七年度台上字第八五六
    號兩造間租佃爭議事件民事判決，有消極的不適用民事訴訟法第二百七十七條、
    同法第二百八十條第一項規定及最高法院二十八年上字第一九二○號判例之事實
    。另再審被告等聲請傳訊證人廖等於鈞院八十八年十二月十五日復具結證稱：民
    國六十年至七十年間代理出租人（再審原告之父廖飛魚）收取再審被告等二人繳
    納之租谷，每年約收一千二百多台斤稻谷，即僅收半年份租谷，上期甲○○九四
    三台斤，丁○○三一三台斤，共一二五六台斤稻谷等情；可見再審被告等自始即
    每年僅繳上期份，積欠下期份租谷；此徜蒙斟酌，可證再審被告等歷年積欠租金
    之事實及再審原告依法限期催告終止租約之適法；爰依民事訴訟法第四百九十六
    條第一項第一款及第十三款之規定，提起本件再審之訴；求為判決：(1)本院八十
    六年度上字第二七八號確定民事判決及最高法院八十七年度台上字第八五六號確
    定民事裁定均廢棄。(2)再審被告之上訴駁回之判決等語。
二、再審被告則以：我們確實都有繳納租金，且將五十六至五十八年之租金提存於法
    院，因此原確定判決才會判決我們勝訴，再審原告提起再審之訴並無理由等語，
    資為抗辯。
三、按適用法規顯有錯誤，或當事人發見未經斟酌之證物或得使用該證物，得以再審
    之訴對於確定終局判決聲明不服；民事訴訟法第四百九十六條第一項第一款、第
    十三款固分別定有明文。惟按民事訴訟法第四百九十六條第一項第一款所謂適用
    法規顯有錯誤，係指法院就認定事實，適用法律有適用法規顯然錯誤之情形；茍
    事實審法院依卷內所附之證據資料加以取捨、判斷，而為事實之認定，就令其認
    定事實有漏未斟酌證物、取捨證據失當或認定事實錯誤等情事，亦與適用法規有
    錯誤之再審事由有間；又所謂確定判決適用法規顯有錯誤，係指確定判決所適用
    之法規顯然不合於法律規定，或與司法院現尚有效之大法官會議之解釋，或法院
    尚有效之判例顯然違反者而言；至於消極的不適用法規之情形雖亦包括在內，惟
    需消極的不適用法規顯然於判決之結果有影響者為限，且亦不包括漏未斟酌證據
    、取捨證據失當及認定事實錯誤之情形在內（司法院大法官會議釋字第一七七號
    解釋、最高法院六十年度台再字第一七○號、同院六十三年度台上字第八八○號
    及同院七十一年度台再字第二○九號判例參照）。次按民事訴訟法第四百九十六
    條第一項第十三款所謂當事人發見未經斟酌之證物或得使用該證物，係指在前訴
    訟程序不知有該證物，現始知之，或雖知有此而不能使用，現始得使用者而言（
    最高法院三十二年上字第一二四七號判例參照）；且民事訴訟法所謂重要證據漏
    未斟酌，係指前第二審言詞辯論終結前，已經存在並已為證據聲明之證據，而第
    二審並未認為不必要，而仍忽略證據聲明未為調查，或已為調查而未就其調查之
    結果予以判斷者而言。若已在前判決理由中說明其為不必要之證據或說明就調查
    之結果並不能為有利原告之事實判斷，則為已加斟酌，不得作為再審理由。又依
    民事訴訟法第四百九十六條第一項第十三款之規定，對原確定判決提起再審之訴
    ，並未主張有何發現未經斟酌之新證物，或得使用該證物之情事，在程序上已有
    未合。且所指之情事於前訴訟程序第一、二審業已提出並經法院斟酌；即與發現
    未經斟酌之新證物，得依民事訴訟法第四百九十六條第一項第十三款規定提起再
    審之訴之規定不合（最高法院七十九年度台上字第一八三五號判決參照）。末按
    第三審為法律審，其所為判決，以第二審判決所確定之事實為基礎，故民事訴訟
    法第四百九十六條第一項第一款所謂適用法規顯有錯誤，對第三審判決言，應以
    該判決依據第二審判決所確定之事實而為之法律上判斷，有適用法規顯有錯誤之
    情形為限（最高法院七十一年度台再字第三○號判例參照）。
四、本件再審原告係以：(1)再審被告當就其已繳租金之有利於己之事實負舉證責任，
    惟其從未舉證，原確定判決卻徒以自由裁量權之詞，認定再審被告絕無積欠一期
    之理，顯與舉證責任分配原則有違。(2)再審原告於八十六年三月六日在第一審言
    詞辯論時主張：「我沒有接到換約通知，我從民國五十年起，每年都只收一期租
    金如果我有去續約，會簽名蓋章」等語，對之，再審被告等及其訴訟代理人均表
    示沒意見（默認），又提出八十六年續約通知正本核與影本無訛發還。(3)雲林縣
    二崙鄉公所職員廖甲熙在第一審結證稱：「七十三年以前有否通知續約我不清楚
    ，‧‧最近二期都有通知續約，但原告有否收到我不知道，‧‧‧前二期原告都
    未到公所表示意見」，並不能證明租約屆期，二崙鄉公所確已合法通知再審原告
    續訂租約。(4)證人葉清貴之證言，事隔二十幾年，依論理、經驗法則，當記憶模
    糊，惟竟能如數家珍，殊違常情，難辭偏頗不實之嫌，不足採信。(5)雲林地方法
    院提存所五十五年度存字第一八七號提存租金領取人，雖載為：「丙○○」領取
    ，惟除其中一次為再審原告所親領外，餘均非再審原告所親領，倘蒙比對簽字不
    難剖白。(6)證人廖等於鈞院復具結證稱：民國六十年至七十年間代理出租人（再
    審原告之父廖飛魚）收取再審被告等二人繳納之租谷，每年約收一千二百多台斤
    稻谷，即僅收半年份租谷，上期甲○○九四三台斤，丁○○三一三台斤，共一二
    五六台斤稻谷等情；可見再審被告等自始即每年僅繳上期份，積欠下期份租谷；
    爰引民事訴訟法第四百九十六條第一項第一款及第十三款之規定，提起本件再審
    之訴，惟查：
（一）本院八十六年度上字第二七八號請求租佃爭議事件，已就再審原告前揭所陳之
      (1)及(4)部分等主張及抗辯為何不足採，已於原確定判決理由五之(1)、(2)及(4)中
      詳細說明其論據，並以：「據上訴人所提出之提存書七紙，經原審法院向該院
      提存所查詢結果，除五十六年存字第二○號似有錯誤外（非兩造當事人姓名）
      ，其餘六份均分由上訴人等（即再審被告，下同）提存，而為被上訴人（即再
      審原告，下同）領取，有原審法院民事紀錄科查詢表一份附卷可稽，是上訴人
      抗辯稱已將自五十五年第一期至五十八年第一期止應繳付之租金由被上訴人收
      受，尚堪採信」、「被上訴人丙○○於該期間曾欲向上訴人甲○○收回耕地起
      訴，當時雙方爭執甚烈，被上訴人僅以出租人能自耕且無收益不足以維持一家
      生活為由為主張，並未見被上訴人主張上訴人有欠租乙事，有上訴人所提出之
      原審法院五十八年訴字第八二號民事判決及最高法院五十八年度臺上字第二四
      三九號民事判決各一份附原審卷足憑，按被上訴人當時想要收回土地乃處心積
      慮，上訴至第三審卻始終未以上訴人欠租為由而欲收回土地，顯見被上訴人所
      指上訴人自五十年起即有欠租，要無足採」、「查民國五十五年第一期至五十
      八年第一期之租金上訴人均提存有依約繳交，此部分被上訴人之主張與事實不
      符，已如前述；而卅餘年來上訴人若每年皆欠繳下期租金，被上訴人於次年收
      受租金時斷無未及時表示異議或起訴之理，況據證人葉清貴證稱：伊曾受雇於
      上訴人工作，上訴人說向人租的，但沒有說向誰租的；在很久以前，上訴人二
      人及被上訴人去伊家，大約二十幾年前，有說租金的事，當時伊工作回來，有
      聽到一邊說租金要開收據，一邊說不用，大家都熟識等語，按上訴人乃樸實之
      農民，不暗法律，渠未能堅持被上訴人開立收據實不足為奇。故上訴人所辯：
      被上訴人以兩造均為熟人，不必開立收據等情，應可採信」之調查結果予以判
      斷說明再審原告之辯稱為何不足採之理由；並經本院核閱前揭本院八十六年度
      上字第二七八號請求租佃爭議民事事件之卷宗查明屬實無訛。從而原確定判決
      依卷內所附之證據資料予以審酌，加以取捨、判斷而為事實之認定，既已於原
      確定判決內詳為敘明其取捨、判斷之理由，自非不依證據而逕為判斷。則揆諸
      前揭說明，尚與民事訴訟法第四百九十六條第一項第一款所稱之適用法規顯有
      錯誤，自有不符；再審原告執此部分作為再審之事由，並非有理。
（二）又本院前揭確定判決就再審原告前揭所陳之(2)及(3)部分之抗辯，亦於原確定判
      決理由五之(3)中詳細說明其論據，及再審原告之辯稱為何不足採之理由；並亦
      經本院調取前揭本院八十六年度上字第二七八號請求租佃爭議民事事件之卷宗
      查明屬實無訛。並無就已經存在並已為證據聲明之證據，而第二審並未認為不
      必要，而仍忽略證據聲明未為調查，或已為調查而未就其調查之結果予以判斷
      者之情形。況如前所述，民事訴訟法第四百九十六條第一項第十三款所謂當事
      人發見未經斟酌之證物或得使用該證物者，係指前訴訟程序事實審言詞辯論終
      結前已存在之證物，因當事人不知有此，致未經斟酌，現始知之，或雖知有此
      而不能使用，現始得使用者；且本款所謂證物，專指「物證」而言。而本件此
      部分姑不論其已非證物，而不得據為提起再審之事由；且再審原告所提出之再
      審書狀中，並未具體表明其有何發見未經斟酌之「證物」，或得使用該「證物
      」，及如經斟酌可受較有利之裁判者。有者亦僅係對於原確定判決有關取捨證
      據、認定事實有所指摘，惟此亦屬原審法院取捨證據、認定事實之職權行使範
      圍，復無違背社會上一般之經驗法則；則揆諸前揭說明，自亦不得作為再審理
      由。
（三）另再審原告前揭所陳之(5)及(6)之抗辯部分，姑不論本院前揭確定判決就再審原
      告前揭所陳之(5)部分之抗辯，已於原確定判決理由五之(1)及(2)中詳細說明其論
      據，及再審原告之辯稱為何不足採之理由；且其並未具體指出該五十五年度存
      字第一八七號提存租金領取人載為：「丙○○」有何錯誤或偽造之處，而僅以
      ：除其中一次為再審原告所親領外，餘均非再審原告所親領，倘蒙比對簽字不
      難剖白云云，而聲請再審，已非有理；況民事訴訟法所謂證據漏未斟酌，係指
      前第二審言詞辯論終結前，已經存在並已為證據聲明之證據，而第二審並未認
      為不必要，而仍忽略證據聲明未為調查，或已為調查而未就其調查之結果予以
      判斷者而言。若已在前判決理由中說明其為不必要之證據或說明就調查之結果
      並不能為有利原告之事實判斷，則為已加斟酌，不得作為再審理由。且所指之
      情事於前訴訟程序業已提出並經法院斟酌；即與發現未經斟酌之新證物，得依
      民事訴訟法第四百九十六條第一項第十三款規定提起再審之訴之規定不合（最
      高法院七十九年度台上字第一八三五號判決參照）；則揆諸前揭說明，此部分
      自仍不得作為再審理由。至於審原告前揭所提出之(6)部分之抗辯，姑不論其已
      非證物，且與民事訴訟法第四百九十六條第一項第十三款所謂當事人發見未經
      斟酌之證物或得使用該證物，係指在前訴訟程序不知有該證物，現始知之，或
      雖知有此而不能使用，現始得使用者而言不符，而不得據為提起再審之事由；
      且與原確定判決依取捨證據所認定之事實不符。況所謂民事訴訟法第四百九十
      六條第一項第一款所謂適用法規顯有錯誤，係指法院就認定事實，適用法律有
      適用法規顯然錯誤之情形，並不包括漏未斟酌證據及認定事實錯誤之情形在內
      ，已如前述（最高法院六十三年度台上字第八八○判例參照）。從而此部分亦
      與適用法規有錯誤之再審事由有間，仍不足採。
（四）再者，經本院核閱本院八十六年度上字第二七八號請求租佃爭議事件之民事卷
      宗以察，該民事事件於審理時，雖於行準備程序時之審判長及陪席法官，與行
      辯論程序時之審判長及陪席法官不同，惟究其原由乃因本院內部法官庭務調動
      所致，且行辯論程序時亦無無推事（現已改稱法官）資格之人參與辯論裁判、
      未參與辯論之推事參與裁判、或合議庭之案件不依照法定人數出席審判等所謂
      法院組織不合法之情形（最高法院十九年度上字第二五六六號、二十九年度上
      字第二○一三號判例參照）；再審原告此部分之主張，容有誤會。因之此亦不
      得資為再審理由。
五、綜上所述，再審原告指摘原確定判決有民事訴訟法第四百九十六條第一項第一款
    及第十三款所定之適用法規顯有錯誤或當事人發見未經斟酌之證物或得使用該證
    物之再審事由，向本院提起本件再審之訴，求予將原確定判決廢棄，准如聲明之
    所示，為無理由，應予駁回。
六、據上論結，本件再審之訴為無理由，依民事訴訟法第五百零二條第二項、第五百
    零五條、第七十八條判決如主文。
中      華      民      國    八十九    年      十一      月      七    日
                                    臺灣高等法院臺南分院民事第四庭
~B1審判長法官  王    惠    一
~B2      法官  蘇    清    恭
~B3      法官  張    世    展
右為正本係照原本作成。
如對本判決上訴，須於判決送達後廿日內向本院提出上訴狀，未表明上訴理由者，應
於上訴後廿日內，向本院提出理由書。
中      華      民      國    八十九    年      十一      月      九    日
                                        法院書記官  廖    英    琇


司法院資訊處製作；財團法人民間司法改革基金會備份。
